【裁判字號】    88,訴,2295
【裁判日期】    890203
【裁判案由】    分割共有物
【裁判全文】
臺灣臺南地方法院民事判決  八十八年度訴字第二二九五號
    原      告  甲○○
    訴訟代理人  乙○○
    被      告  丙○○
右當事人間請求分割共有物事件，本院判決如左：
    主    文
兩造共有坐落台南市○○區○○段三八０地號、地目建、面積零點零壹壹陸玖捌公頃
，同段三八一地號、地目建、面積零點零零捌玖貳伍公頃土地，合併分割方法為：如
附圖二、乙案Ｃ部分面積零點零壹壹柒伍伍公頃分歸原告所有；如附圖二、乙案Ｄ部
分面積零點零零捌捌陸捌公頃分歸被告所有。
訴訟費用由被告負擔百分之四十三，餘由原告負擔。
    事    實
甲、原告方面：
一、聲明：請准將坐落台南市○○區○○段三八０、三八一地號土地（以下簡稱系爭
    土地），以原物分配兩造，依其應有部分比率及原有界址分配之。
二、陳述略稱：
（一）緣有系爭三八０、三八一地號土地，面積各為一一六‧九八㎡、八九‧二五㎡
      ，總面積二０六‧二三㎡，兩造應有部分比率為原告百分之五十七，被告百分
      之四十三，各應有部分面積為原告一一七‧五五㎡，被告八八‧六八㎡，該系
      爭二筆土地上有兩造所有未保存登記建物各一幢，亦於有兩屋之界址，原告意
      欲重蓋新屋，邀被告辦理土地分割，但被告不願配合，經原告申請調解，被告
      亦未出席，因此依法訴請分割。
（二）原告同意採取如附圖一甲案之分割方案，即該南北向分割線以平行系爭三八０
      地號東邊地籍線為準。原告分得Ａ部分，被告分得Ｂ部分。如此分割方法，原
      告所分得之Ａ部分土地南北邊地籍線寬度相差不大，土地較為方正。
乙、被告方面：
一、聲明：(一)駁回原告之訴。(二)請准將系爭二筆土地，依兩造實際應有部分比例分割
    。
二、陳述略稱：
（一）原告稱被告不願配合實屬片面之詞，近年二十年來，只因原告不服台南地政事
      務所之界址鑑定，屢次自行申請土地複丈和鑑定，其結果土地界址線都是在原
      告持有未保存登記建物上，如依原物分配，原告要將少部分土地還給被告，然
      而原告竟於8.未經被告同意，偽稱買賣方式私自向台南市稅捐處申報土地
      移轉現值（8.收件第四一二一號），待被告收到土地增值稅繳納通知書而
      斷然拒絕，原告始委託代書申請撤銷（1.9.六九南市稅二字第０四八六號）
      ，當年被告基於善念惜情而未向本院提出告訴，冀望原告能認清事實，平和解
      決紛爭，只是事與願違，因此而延宕近二十年。八十八年五月間，原告女兒至
      被告家中聲稱要重蓋新屋，很誠懇地請被告能配合辦理土地分割事宜，當時被
      告自認年事已高，也不想再繼續耽擱此事，即欣然同意並交給印鑑證明，身分
      證影印本等證件，再三叮嚀對方要依各人實際應有部分，互不虧欠，直接辦理
      土地分割。八十八年六月底被告主動連絡，才得知原告重施故技未經協調，私
      自利用被告交予之證件於年６月日收件四一一四一二號向台南地政事務所
      提出土地複丈鑑定申請，這和當初約定言行不一，士可忍，孰不可忍？經抗議
      後，原告復始申請撤銷（6.台南地所二字第一一八七一號函），原告復於
      8.提出鑑定自己建物之土地，卻主張和被告分攤費用這合理嗎？安平區○
      ○段三七九、三八０、三八一號土地界址，從六十八年起經多次鑑定，和七十
      七年台南市政府地籍重測，七十八年三月八日又會同相關人員實地指界，台南
      市政府以南市府地籍字第四六五六一號公告期滿無異議確定，換領所有權狀
      後，如今原告又再次提土複丈則政府公信力何在？延宕近二十年的土地分割糾
      紛關鍵在於原告不服地政事務所界址之鑑定和對政府公信力的質疑。
（二）被告同意採如附圖二乙案之分割方案，即該分割線北邊起點以系爭二筆土地北
      方地籍線長度依面積應有部分取基準點，分割線南邊終點以系爭二筆土地南方
      地籍線長度依面積應有部分取基準點，上開二個基準點連結成分割線，依兩造
      實際面積計算，由原告分得Ｃ部分，被告分得Ｄ部分。如此分割方法較公平，
      被告分得之Ｄ部分不致太過偏斜。
    理    由
一、原告主張系爭二筆土地為兩造共有，應有部分均為原告百分之五十七、被告百分
    之四十三之事實，業據提出土地登記簿謄本二件為證，為被告所不爭，自堪信為
    真實。
二、按各共有人得隨時請求分割共有物；共有物之分割，依共有人協議之方法行之，
    分割之方法不能協議決定者，法院得因任何共有人之聲請命以裁判分割，民法第
    八百二十三條第一項前段、第八百二十四條第一項、第二項分別定有明文。查兩
    造共有之系爭二筆土地，地目為建，當無不能分割之情事，又兩造共有上開土地
    相毗鄰，共有人與應有部分均相同，並無禁止分割之協議，且均同意將該二筆土
    地合併分割，業據兩造陳述在卷，而原告主張兩造就系爭土地並無訂立不分割之
    特約，且就分割之方法又無法獲得一致之協議，從而，原告訴請就原物予以裁判
    合併分割，應可發揮土地之最大經濟效益，與民法第八百二十三條第一項之規定
    並無不合，應予准許。
三、按共有物之分割，應斟酌共有物之性質，經濟效果及全體共有人之利益。本院乃
    審酌：
（一）系爭土地使用現況為北臨寬四公尺寬之巷道，其上東方有原告所有之一樓磚造
      老舊空屋（約略坐落在三八０地號土地上），西方有被告所有之一層磚造平房
      ，現為被告居住其內（約略坐落在三八一地號土地上），為兩造所是認，且經
      本院履勘現場屬實，製有勘驗筆錄及略圖可資佐憑。
（二）參酌系爭三八一地號土地西方地籍線略向西南方偏斜之地形，而兩造均陳明：
      不須考慮地上房屋，分割線採南北向，將系爭二筆土地分為東、西二部分，原
      告原則上分在東方，被告分在西方之位置等語。則依被告所提之如附圖二乙案
      ，即該分割線北邊起點以系爭二筆土地北方地籍線長度依面積應有部分取基準
      點，分割線南邊終點以系爭二筆土地南方地籍線長度依面積應有部分取基準點
      ，上開二個基準點連結成分割線，如此分割，不僅兩造均得面臨北方四米巷道
      ，且面寬係依兩造應有部分而定，兩造均須承擔系爭土地略為偏斜之不利益，
      應屬公允。反觀原告所提如附圖一甲案，即分割線以平行系爭三八０地號東邊
      地籍線為準，則原告所分得部分占盡方正地形，而被告確獨受西南方地形偏斜
      之不利益，顯非適當公平之分割方法。綜上，權衡土地使用現況、共有人之意
      願、誠信公平原則、土地經濟效用與共有人所生利益及所受損害，應以被告所
      提分割方案即如主文第一項所示為可採。
四、本件雖認被告之主張為有理由，而准予分割系爭土地如主文第一項所示，惟原告
    在訴訟進行中所提出之主張及分割方案，依當時之訴訟程度，確為伸張及防衛其
    權利所必要，依民事訴訟法第八十一條規定，自應命勝訴之被告負擔一部分之訴
    訟費用。
中      華      民      國    八十九    年      二      月      三      日
                                臺灣臺南地方法院民事第三庭
~B法      官  蔡雅惠
右為正本係照原本作成。
如對本判決上訴，須於判決送達後廿日內向本院提出上訴狀。
中      華      民      國    八十九    年      二      月      三      日
~B法院書記官  王志銘


司法院資訊處製作；財團法人民間司法改革基金會備份。
